臺灣桃園地方法院刑事判決　　　　　　　100年度易字第856號
公　訴　人　臺灣桃園地方法院檢察署檢察官
被　　　告　翟桂芬
選任辯護人　康英彬律師
上列被告因毀損等案件，經檢察官提起公訴（99年度少連偵字第
99號），本院判決如下：
    主  文
翟桂芬無罪。
    事  實
一、按被告以外之人於審判外之言詞或書面陳述，除法律有規定
    者外，不得作為證據；被告以外之人於檢察事務官、司法警
    察官或司法警察調查中所為之陳述，與審判中不符時，其先
    前之陳述具有較可信之特別情況，且為證明犯罪事實存否所
    必要者，得為證據。刑事訴訟法第159 條第1 項、第159 條
    之2 分別定有明文。復按憲法第16條保障人民之訴訟權，就
    刑事被告而言，包含其在訴訟上應享有充分之防禦權。刑事
    被告詰問證人之權利，即屬該等權利之一，且屬憲法第8 條
    第1 項規定「非由法院依法定程序不得審問處罰」之正當法
    律程序所保障之權利。為確保被告對證人之詰問權，證人於
    審判中，應依法定程序，到場具結陳述，並接受被告之詰問
    ，其陳述始得作為認定被告犯罪事實之判斷依據（大法官釋
    字第582 號解釋文可資參照）。經查，被害人程麗玫前於警
    詢時關於被告犯罪事實之陳述，作成當時雖未及給予被告行
    使對質、詰問權之機會，且被告亦主張未有對質、詰問之機
    會，然被害人嗣於本院審判中業以證人身分到庭作證，經進
    行交互詰問，並使被告得以行使對質、詰問權（見本院卷第
    144 頁正面至第150 頁正面），該項對質、詰問權因而延緩
    至審判時確保，此即為「延緩之對質詰問權法理」。上述「
    被告以外之人於警詢時之陳述延至審判時給予被告行使對質
    、詰問權之機會」之情形，雖未明文規定為刑事訴訟法之傳
    聞法則例外，惟就此等審判外之陳述既已讓被告在審判中有
    以對質、詰問而檢驗該陳述可信與否之機會，則依前揭大法
    官解釋之意旨，該陳述之可信性應已獲得擔保，此等情形未
    經明文規定，應屬我國導入傳聞法則相關規範時之立法疏漏
    ，而非立法者有意排除，復因此等情形於陳述可信性之確保
    上，與刑事訴訟法第159 條之2 所規範之情形在評價上具有
    類似性，則於本案中，被害人於警詢時關於被告犯罪事實之
    陳述，應得類推適用刑事訴訟法第159 條之2 之規定，認亦
    具有證據能力。至被害人於警詢時或本院審判中之陳述內容
    是否為可信，應屬認定證據能力有無後之證明力層次之問題
    ，附此敘明。
二、公訴意旨以：被告翟桂芬積欠程麗玫新臺幣（下同）30餘萬
    元，被告不滿程麗玫催討之態度，竟與周志忠（經檢察官另
    提起公訴）共同基於恐嚇之犯意聯絡，於民國98年8 月4 日
    晚間10時30分許，共同至桃園縣龍潭鄉九龍村九座寮3 之9
    號程麗玫之住處，向程麗玫恫稱：「你搞不清楚狀況，不知
    死活，還敢報警，我認識很多黑道兄弟，最好不要惹我，你
    家很好找，不然你給我試試看」等語，使程麗玫心生畏懼。
    因認被告涉犯刑法第305 條之恐嚇危害安全罪嫌。
三、按犯罪事實應依證據認定之，無證據不得推定其犯罪事實；
    又不能證明被告犯罪者，應諭知無罪之判決，刑事訴訟法第
    154 條第2 項、第301 條第1 項分別定有明文。復按認定犯
    罪事實所憑之證據，雖不以直接證據為限，間接證據亦包括
    在內；然而無論直接或間接證據，其為訴訟上之證明，須於
    通常一般之人均不致有所懷疑，而得確信其為真實之程度者
    ，始得據為有罪之認定，倘其證明尚未達到此一程度，而有
    合理之懷疑存在時，事實審法院復已就其心證上理由予以闡
    述，敘明其如何無從為有罪之確信，因而為無罪之判決，尚
    不得任意指為違法（最高法院76年台上字第4986號判例意旨
    可資參照）。又刑事訴訟法第161 條已於91年2 月8 日修正
    公布，其第1 項規定：檢察官就被告犯罪事實，應負舉證責
    任，並指出證明之方法。因此，檢察官對於起訴之犯罪事實
    ，應負提出證據及說服之實質舉證責任。倘其所提出之證據
    ，不足為被告有罪之積極證明，或其指出證明之方法，無從
    說服法院以形成被告有罪之心證，基於無罪推定之原則，自
    應為被告無罪判決之諭知（最高法院92年台上字第128 號判
    例意旨可資參照）。此即學說所指基於嚴格證明法則下之「
    有罪判決確信程度」，對於被告是否犯罪之證據應證明至「
    無合理懷疑」之程度，否則，於無罪推定原則下，被告自始
    被推定為無罪之人，對於檢察官所指出犯罪嫌疑之事實，並
    無義務證明其無罪，即所謂「不自證己罪原則」，而應由檢
    察官負提出證據及說服之責任，如檢察官無法舉證使達有罪
    判決之確信程度，以消弭法官對於被告是否犯罪所生之合理
    懷疑，自屬不能證明犯罪，即應諭知被告無罪。再按刑法第
    305 條之恐嚇罪，所稱以加害生命、身體、自由、名譽、財
    產之事，恐嚇他人者，係指以使人生畏怖心為目的，而通知
    將加惡害之旨於被害人而言；刑法第305 條之罪，僅以受惡
    害之通知者心生畏懼而有不安全之感覺為已足，不以發生客
    觀上之危害為要件（最高法院52年台上字第751 號判例意旨
    、27年4 月17日27年度決議(一)可資參照）。是若行為人未將
    加害生命、身體、自由、名譽、財產之旨通知於被害人，或
    受惡害之通知者並未因此心生畏懼而有不安全之感覺，均不
    成立刑法第305 條之恐嚇危害安全罪。
四、公訴意旨認被告涉犯前揭罪嫌，無非以被害人程麗玫於警詢
    時之指述，為其論據。惟按被害人就被害經過所為之陳述，
    其目的在於使被告受刑事訴追處罰，與被告處於絕對相反之
    立場，其陳述或不免渲染、誇大。是被害人縱立於證人地位
    具結而為指證、陳述，其供述證據之證明力仍較與被告無利
    害關係之一般證人之陳述為薄弱。從而，被害人就被害經過
    之陳述，除須無瑕疵可指，且須就其他方面調查又與事實相
    符，亦即仍應調查其他補強證據以擔保其指證、陳述確有相
    當之真實性，而為通常一般人均不致有所懷疑者，始得採為
    論罪科刑之依據，非謂被害人已踐行人證之調查程序，即得
    逕以其指證、陳述作為有罪判決之唯一證據（最高法院98年
    度台上字第107 號判決意旨可資參照）。於本案中，檢察官
    僅以被害人之指述作為起訴被告涉犯前揭罪嫌之證據，而未
    提出其他補強證據以供本院調查，揆諸前揭說明，檢察官就
    被告之犯罪事實已有舉證未盡之情形。
五、訊據被告堅詞否認有何恐嚇之犯行，辯稱：程麗玫有借錢給
    伊，伊於本案案發時固尚欠程麗玫30餘萬元，但因為其當時
    有說伊如果不趕快還錢，就要到伊男朋友的工廠去亂，所以
    伊在當月就把錢還清，伊怎麼可能恐嚇程麗玫；當時因為周
    志忠說其認識程麗玫，還好意說要幫伊及程麗玫談分期付款
    ，故伊找周志忠一起去程麗玫住處談債務問題，其有請伊及
    周志忠進去，伊並未對程麗玫講「你搞不清楚狀況，不知死
    活，還敢報警，我認識很多黑道兄弟，最好不要惹我，你家
    很好找，不然你給我試試看」等語。被告選任辯護人亦辯稱
    ：本案案發時間為98年8 月4 日，被告於98年8 月18日即把
    債務還清，被告並無恐嚇之情事，程麗玫並未受到被告恐嚇
    ，也不怕被告，可能係為配合警方辦案需要，而做出這樣的
    指控等語。
六、經查，被害人程麗玫於警詢時固指述：於97年11月間，被告
    向伊借51萬元使用，並承諾會於98年2 月28日前償還，未料
    至98年8 月4 日為止還積欠伊30萬元左右，伊曾經有拜託朋
    友向被告催討債務，自己並多次打電話給被告，但其都不予
    理會；被告於同日晚間10時30分左右，夥同周志忠駕駛車牌
    號碼為DZ-0436 號自小客車來到伊住處門前，車上好像還有
    人未下車，被告與周志忠半推半就進入伊家，被告叫周志忠
    計算還欠伊多少錢，周志忠算一算之後回報說還欠28萬左右
    ，伊聽了即說不只欠伊28萬，此時周志忠面色兇惡拿出1 張
    紙條威脅伊在上面簽名，要伊同意被告還積欠伊28萬，伊見
    該紙條大概敘述被告積欠伊餘額總計28萬元，以後以分期付
    款方式每個月償還5 至6 萬元，因內容所寫積欠金額有出入
    ，且被告是個不守信用之人，伊乃向周志忠說不同意亦不要
    簽名；之後即見有2 名員警來到伊家門口，先盤查上開車輛
    內2 名年輕男子，伊見車內還有年輕人除驚嚇外更加害怕，
    員警除盤查該2 人之身分外，並盤查被告、周志忠之身分，
    周志忠命令其中1 名年輕人先開車離去，此時引起被告不悅
    ，當場在員警面前斥責伊說：「妳搞不清楚狀況，竟然敢報
    警，員警聽畢即反斥責被告說：「妳才搞不清楚狀況，妳在
    誰家？還敢大聲，那麼囂張」，此時警察問伊：「發生甚麼
    事情」，伊說：「他們欠我錢，來談債務問題」，警察又問
    伊：「這些人有沒有造成妳安全上的問題」，伊當時因為害
    怕招惹該等人日後報復，即向員警說沒有什麼安全上問題，
    員警離去後被告即向伊放話恐嚇：「你搞不清楚狀況，不知
    死活，還敢報警，我認識很多黑道兄弟，有『楊執中』、『
    黑龍』，還有桃園的『雄哥』，最好不要惹我，我翟桂芬隨
    便一喊黑道兄弟就會過來，你家很好找，不相信你給我試試
    看，妳到底要不要簽」，「楊執中」、「黑龍」都是桃園縣
    龍潭鄉地○○○○道大哥，名聲響亮，擁有強大惡勢力，且
    身邊帶有很多小弟，經常成群結黨，四處惹事生非，伊因被
    恐嚇心裡害怕，所以放低姿態告訴被告等人：「我考慮看看
    」，被告等人聽畢即駕原車離去等語（見偵查卷一第303 至
    309 頁）。依被害人上開於警詢時之陳述，被告似有於公訴
    意旨所稱之時、地與周志忠共同至被害人住處，並由被告向
    被害人恫稱：「你搞不清楚狀況，不知死活，還敢報警，我
    認識很多黑道兄弟，最好不要惹我，你家很好找，不相信你
    給我試試看」等語，而使被害人心生畏懼之事實。然如前所
    述，被告堅決否認其有對被害人講上開言語，且證人即案發
    當時亦在場之周志忠於本院審理中到庭具結後證稱：伊於98
    年8 月4 日晚上，有跟2 個朋友及被告到程麗玫龍潭住家，
    車是停在其家那棟前面，那天伊本人及被告經過程麗玫同意
    進入程麗玫家中客廳，另外2 人留在車上沒有進去，伊是幫
    被告釐清所欠金額及還款方式的中間人，於協調過程中有針
    對債務金額及還款方式作一個清償方案的草稿，但後來沒有
    簽，因為程麗玫說要考慮，伊並沒有明示或暗示程麗玫要簽
    該清償方案；於伊與被告到程麗玫家之後，警察還沒有來之
    前，伊或被告均沒有講過恐嚇程麗玫的話，現場氣氛都很和
    諧，程麗玫與被告一邊聊天、一邊喝酒，於警察來這段期間
    或警察離開之後，伊或被告亦沒有講過恐嚇程麗玫的話，警
    察走後，伊等還繼續留在那邊談，談了15分鐘才離開，且警
    察到程麗玫家處理之過程中，其並未跟警察說受到伊等的威
    脅（見本院卷第166 頁背面至第168 頁背面）。本院審酌證
    人周志忠既業經具結，且未就其自己可能涉及刑責之部分行
    使拒絕證言權，則其如有虛偽陳述，仍須面臨刑法偽證罪之
    重典，且查無得彈劾其可信度之具體事證，故認其證述尚屬
    可信。依證人周志忠上開證述內容，於案發當時現場商議之
    氣氛尚稱平和，且被告並未向被害人恫稱前述恐嚇之言語，
    此節顯與被害人前揭指述有所出入，則被告是否確有於公訴
    意旨所稱之時、地，向被害人恫稱前述言語，而成立公訴意
    旨所稱之恐嚇危害安全犯行，已不無疑義。
七、復查，縱使被告確有向被害人恫稱：「你搞不清楚狀況，不
    知死活，還敢報警，我認識很多黑道兄弟，最好不要惹我，
    你家很好找，不相信你給我試試看」等語，惟被害人於本院
    審理中到庭具結後證稱：案發當時係伊兒子報警，因伊兒子
    在樓上看到上開自小客車裡面還有另外2 個人，該2 人是黃
    信豪及周皓哲，警察來後問其2 人在車上幹什麼，叫他們下
    車盤查；警察問伊在做什麼事情，伊說在講債務的事情，警
    察問伊有沒有危害到伊的安全，當時伊怕伊有安全上的顧慮
    ，伊就跟警察說叫這2 個小弟走開就可以了，周志忠就叫那
    2 個小弟走了，該2 人並未走進屋內；被告當時跟伊說認識
    很多黑道兄弟，伊聽到並不會害怕等語（見本院卷第145 頁
    正面、第146 頁正面至背面、第147 頁背面至第148 頁正面
    ）。依被害人上開於本院審理中之證述，被害人既自承其就
    被告所稱「認識很多黑道兄弟」等語，聽到並不會感到害怕
    ，則與其前於警詢時所述「伊因被恐嚇心裡害怕」等語，實
    不無相互扞格之處，就此，檢察官固陳稱被害人於法庭上之
    表現很可能受其所患憂鬱症或躁鬱症影響，惟即使被害人係
    憂鬱症或躁鬱症患者，衡情此等病症應係間歇發作，被害人
    於本院審理中所生上開陳述扞格之情形，是否確受此等病症
    所影響，或係因其他緣故所致，尚難以檢察官之推測為據。
    再者，被害人於本院審理中固復陳稱：伊因害怕，而大約隔
    1 個星期後去報警，因為伊有兒女，伊怕伊兒女會受害；而
    伊現在雖不擔心伊兒女受害，但伊有高齡父母，伊自己不會
    害怕，但伊害怕被告暗地裡危害伊的家人（本院卷第146 頁
    正面至第147 頁背面、第148 頁背面、第149 頁背面），且
    按向被害人恫嚇欲加害之對象，不以被害人本人為限，亦包
    括加害其家人之情形（最高法院78年度台上字第2490號判決
    意旨可資參照），然被害人是否確因害怕其兒女或父母等家
    人安全受危害而心生畏懼乙節，當不得僅依憑其上開前後反
    覆而不甚一致之指述，而仍須審酌其他相關事證，依經驗法
    則及論理法則以為認定。
八、再查，依被害人上開於本院審理中所述之內容，案發當時其
    子因在樓上看到上開自小客車內尚有黃信豪及周皓哲2 人，
    故而報警，警察到場處理時被告雖已有口出惡言，惟於警察
    詢問被害人有無危害到其安全時，被害人僅向警察說命黃信
    豪及周皓哲2 人離開即可，而未請警察同時命已口出惡言之
    被告離開，故得合理推認於被害人主觀上真正構成安全潛在
    威脅者，應係當時留在車內之該2 人，而非被告，且實際上
    該2 人從未進入被害人住處，而於被害人向警察為上開請求
    後，該2 人亦已離開現場，是此等危害安全之潛在威脅應已
    不復存在。又被害人固陳稱其因害怕家人受危害，而大約隔
    1 個星期後去報警，惟衡諸一般經驗法則，如被害人確實因
    被告之恐嚇言語而害怕家人受危害，則其於內心危惙不安之
    情況下，等1 日報警猶嫌久，豈有可能隔1 個星期始報警；
    於本院審理中，辯護人詰問被害人為何被告等人離開之後其
    並未馬上報警，被害人答以「那麼晚怎麼報警」（見本院卷
    第147 頁背面），惟眾所周知警察局全日均有員警值班，報
    案電話亦全日均有員警處理，報警之舉並不受時間限制，故
    被害人上開回答顯不足採。本院復審酌被害人即使於被告已
    對其出上開恐嚇言語後，仍得以「尚須考慮」為由，拒絕簽
    署同意周志忠所提出債務金額及還款方式之清償方案（見本
    院卷第145 頁背面、第150 頁正面），可知被害人之自由意
    志及自主決定空間並未受何侷限；又被害人僅以其曾經與被
    告一起去參加黑道人士所經營之卡拉OK及喜宴，即相信被告
    確實有可能找黑道人士危害其家人（見本院卷第149 頁正面
    ），然此等依據實屬薄弱，蓋依社會常情，卡拉OK及喜宴多
    屬公開或半公開場合，尚難以某2 人同時出現於此等場合，
    即遽論其等相互認識，遑論交好；再者，依周志忠上開於本
    院審理中之證述，其與被告在被害人住處協調債務問題之現
    場氣氛都很和諧，被害人尚與被告一邊聊天、一邊喝酒，且
    於警察離去後，其等還繼續留在那邊商談15分鐘才離開；另
    外，本院於審理中原依檢察官之聲請，為被害人安排隔離訊
    問，惟經被害人明確陳述：伊沒有要隔離，伊不需要隔離訊
    問等語（見本院卷第143 頁背面、第147 頁正面），且於其
    為證述時，本院觀其表情態度，並無何畏懼被告之情形等一
    切情事，認定縱使被告確有於公訴意旨所稱之時、地，向被
    害人恫稱前述言語，被害人亦未因此心生畏懼而有不安全之
    感覺，揆諸前揭說明，自難以刑法第305 條之恐嚇危害安全
    罪相繩。
九、綜上所述，就本案公訴意旨所稱被告翟桂芬所涉恐嚇危害安
    全犯行，檢察官固提出被害人之指述作為證據，惟此等證據
    本身已有與其他證人之證述有所出入或前後所述不相一致之
    瑕疵，且檢察官亦未提出其他補強證據以供本院調查，而擔
    保被害人指述之真實性，則難認已達於通常一般人均不致有
    所懷疑，而得確信其為真實之程度，是依罪疑唯輕、有疑唯
    利被告之法理，本院即無從為有罪之認定。此外，本院復查
    無其他積極證據足資證明被告有公訴人所指之上開犯行，揆
    諸首揭規定及說明，即應為無罪之諭知，以示審慎。
據上論斷，應依刑事訴訟法第301 條第1 項，判決如主文。
本案經檢察官張姿倩到庭執行職務。
中    華    民    國   100    年    11    月    18    日
                  刑事第六庭  審判長法  官  錢建榮
                                    法  官  游智棋
                                    法  官  吳元曜
以上正本證明與原本無異。
如不服本判決應於收受判決後10日內向本院提出上訴書狀，並應
敘述具體理由。其未敘述上訴理由者，應於上訴期間屆滿後20日
內向本院補提理由書( 均須按他造當事人之人數附繕本) 「切勿
逕送上級法院」。
                                    書記官  蔡紫凌
中    華    民    國   100    年    11    月    18    日